【裁判字號】    96,交聲,402
【裁判日期】    970121
【裁判案由】    聲明異議
【裁判全文】
臺灣臺南地方法院交通事件裁定        96年度交聲字第402 號
原處分機關  交通部公路總局嘉義區監理所臺南監理站
異議人即受
受處分人    甲○○
上列受處分人因違反道路交通管理處罰條例案件，對於交通部公
路總局嘉義區監理所臺南監理站，民國96年5月3日所為之裁決處
分（處分案號：嘉監南字第裁74-Z00000000號），聲明異議，本
院裁定如下：
      主  文
異議駁回。
      理  由
一、原處分意旨略以：異議人即受處分人甲○○（下稱異議人）
    駕駛其所有之車號TV-0076號自小客貨車，於民國96年4月8
    日下午15時6分許，行經國道8號高速公路西向6.9公里處時
    ，因「該車故障停於路肩 (槽劃線上)後方未擺放故障標
    誌。未帶駕照」，經內政部警政署國道公路警察局第4警
    察隊警員 (下稱舉發機關)以違反道路交通管理處罰條例 (
    下稱處罰條例)第25條第1項第3款 (舉發單上贅引第1項)、
    第33條第3項之規定為由，製單舉發。異議人於舉發通知單
    上所載應到案期日 (96年4月23日)前之96年4月16日，至原
    處分機關即交通部公路總局嘉義區監理所臺南監理站，到案
    繳納罰鍰新台幣 (下同)900 元結案，嗣後原處分機關以舉
    發機關適用條文有誤，應適用處罰條例第25條第1項第3款及
    第59條之規定，處罰鍰2300元 (未放故障標誌部分2000元、
    未帶駕照部分300元)始為正確，並於96年4月24日以嘉監南
    字第09610 01859號函，要求異議人補繳罰鍰差額1400元，
    因異議人不服，故於96年5月3日以異議人違規事實明確，依
    處罰條例第25條第1項第3款、第59條之規定，裁處異議人罰
    鍰2300元等語。
二、本件聲明異議意旨略以：異議人認為其違規事實並不符合處
    罰條例第59條之規定，餘如聲明異議狀所載，為此聲明異議
    。請求撤銷原處分等語。
三、按汽車駕駛人，有駕駛汽車未隨身攜帶駕駛執照者，處300
    元以上600元以下罰鍰，又汽車駕駛人，駕駛汽車發生故障
    不能行駛，不設法移置於無礙交通之處，或於移置前，未依
    規定在車輛前、後適當距離樹立車輛故障標誌或事後不除去
    者，處1500元以上3000元以下罰鍰。處罰條例第25條第3款
    、第59條，分別定有明文。
四、本院審酌：
  (一)異議人駕駛其所有之車號TV-0076號自小客貨車，於上述時
    、地，因「車輛故障停放於路肩 (槽劃線上)，停放時後
    方未擺放故障標誌。駕駛汽車未攜帶駕駛執照」，經舉發
    機關以違反處罰條例第33條第3項及第25條第3款製單舉發。
    異議人於96年4月16日到案繳納罰鍰900元結案，嗣後原處分
    機關通知異議人本案違規事實應適用處罰條例第25條第1項
    第3款及第59條之規定始為正確，故先以公文通知異議人正
    確之罰鍰金額應為2300元，並非900元，並要求異議人補繳
    罰鍰1400元；後異議人未按時補繳，故原處分機關復於96年
    5月3日以異議人違規事實明確，依處罰條例第25條第1項第3
    款、第59條之規定，裁處異議人罰鍰2300元。又異議人對於
    未帶駕照部分裁處，並無爭議，惟對於原處分有關改依處罰
    條例第59條規定裁罰部分，聲明異議乙節，有：
    原處分機關嘉監南字第裁74-Z00000000號裁決書。
    舉發機關公警局交字第Z00000000號舉發違反道路交通管
      理事件通知單影本。
    異議人違規查詢報表1紙。
    異議人繳納900元結案之交通部公路總局收據1紙。
    原處分機關嘉監南字第0961001859號函公文影本1紙。
    聲明異議狀。
    等件為證，此部分事實當可認定。
  (二)本件異議人車輛故障後停放於路肩槽化線行為部分，應適用
    之正確裁罰條文為何？
  (1)按汽車駕駛人，駕駛汽車發生故障不能行駛，不設法移置於
    無礙交通之處，或於移置前，未依規定在車輛前、後適當距
    離樹立車輛故障標誌或事後不除去者，處1500元以上3000元
    以下罰鍰，上揭處罰條例第59條既定有明文。依此異議人車
    輛於上揭地點故障不能行駛時，即有義務於故障地點後方樹
    立車輛故障標誌或將車輛移置無礙交通之處所。
  (2)次按槽化線係用以引導車輛駕駛人循指示之路線行駛，禁止
    跨越，且禁止停車，道路交通標誌標線號誌設置規則第171
    條第1項、道路交通安全規則第112條第1項第2款，分別定有
    明文。依此可知槽化線之目的在導引車輛前進，繪有槽化線
    之路面，非但禁止車輛停車，尚且禁止車輛跨越，依此足認
    繪有槽化線之路面，並非無礙交通之處所。本件異議人於車
    輛故障後，將車輛違規停放於繪有槽化線，非無礙交通之處
    所時，自仍應依上揭處罰條例第59條之規定，於車輛後方適
    當距離樹立車輛故障標誌。
  (3)復按：
    汽車行駛於高速公路、快速公路或設站管制之道路，不遵
      使用限制、禁止、行車管制及管理事項之管制規則而有下
      列行為者，處汽車駕駛人3000元以上6000元以下罰鍰：
        一、行車速度超過規定之最高速限或低於規定之最低速
            限。
        二、未保持安全距離。
        三、未依規定行駛車道。
        四、未依規定變換車道。
        五、站立乘客。
        六、不依規定使用燈光。
        七、違規超車、迴車、倒車、逆向行駛。
        八、違規減速、臨時停車或停車。
        九、未依規定使用路肩。
        十、未依施工之安全設施指示行駛。
        十一、裝置貨物未依規定覆蓋、捆紮。
        十二、不繳交通行費闖越收費站。
        十三、未依標誌、標線、號誌指示行車。
        十四、進入或行駛禁止通行之路段。
        十五、連續密集按鳴喇叭、變換燈光或其他方式迫使前
              車讓道。
        十六、行駛中向車外丟棄物品或廢棄物。
    前項道路內車道應為超車道，超車後，如有安全距離未駛
      回原車道，致堵塞超車道行車者，處汽車駕駛人6000元以
      上12000元以下罰鍰。
    除前二項外，其他違反管制規定之行為，處駕駛人600元
      以上1200元以下罰鍰。
    不得行駛或進入第1項道路之人員、車輛或動力機械，而
      行駛或進入者，處3000元以上6000元以下罰鍰。
    前3項之行為，本條例有較重之處罰規定者，適用該規定
      。
    處罰條例第33條第1項至第5項，分別亦有明文。今汽車駕駛
    人，駕駛汽車發生故障不能行駛，未依規定在車輛前、後適
    當距離樹立車輛故障標誌之違規行為，並非處罰條例第1、2
    項處罰之標的，乃屬處罰條例第3項所謂「其他違反管制規
    定」之行為，然此「其他違反管制規定之行為」既為處罰條
    例第59條所明文予以處罰，依照處罰條例第33條第5項之規
    定，本件裁決機關依處罰條例第59條之規定裁處異議人罰鍰
    ，即非無依據。
  (三)異議人繳款結案後，原處分機關能否再為異議人不利之裁決
    ？
  (1)處罰條例所定罰鍰之處罰，受處罰人接獲違反道路交通管理
    事件通知單後，於15日內得不經裁決，逕依第92條第3項 (
    即依違反道路交通管理事件統一裁罰基準及處理細則)之罰
    鍰基準規定，向指定之處所繳納結案，處罰條例第9條第1項
    前段，定有明文。而異議人於本件應到案期日即96年4月16
    日至原處分機關逕行繳款結案，原處分機關得否再以本件裁
    決裁處異議人較高額之罰鍰即生爭議。
  (2)按違反處罰條例第12條至第68條之行為，由公路主管機關裁
    決處罰，處罰條例第8條第1、2項，定有明文。次按所謂行
    政處分，係指行政機關就公法上具體事件所為之決定或其他
    公權力措施而對外直接發生法律效果之單方行政行為；又行
    政處分除法另有要式之規定者外，得以書面、言詞或其他方
    式為之，行政程序法第92條第1項、第95條第1項，亦有明文
    。再按行政機關裁處行政罰時，應作成裁處書，並為送達，
    行政罰法第44條，復有明文。而交通主管機關之裁決，係就
    車輛所有人或車輛駕駛人，有違反處罰條例第12條至第68條
    行為之公法上具體事件，所為應予如何之處罰之決定，而對
    外直接發生法律效果之單方行政行為。因此公路主管機關即
    原處分機關之裁決，性質上即屬行政處分，必須符合上述行
    政處分幾點要件始得為稱之為處罰條例所謂之裁決。而本件
    異議人於96年4月16日持舉發機關所製開之舉發通知單至原
    處分機關繳納罰鍰，原處分機機關之承辦人員逕依舉發通知
    單上所記載之條文准予繳納，並予列印收據予異議人之行為
    ，並未就異議人違規之公法上具體事件，為任何決定。又單
    純接受繳納罰鍰之行為，亦難認係原處分機關所為之公權力
    之措施，且原處分機關更未曾製作裁處書，依此尚難認為異
    議人單純於96年4月16日之繳款行為，遽認原處分機關於繳
    交罰鍰當日，曾有任何之裁決之行政處分存在。故本件原處
    分機關於96年4月24日函覆異議人之嘉監南字第0961001859
    號函說明欄三稱「有關本站誤裁」等語 (見本院卷第5頁)，
    恐有誤解。
  (3)依上揭處罰條例第8條第1、2項規定之意旨，違反上揭處罰
    條處罰條例第12條至第68條之行為，既係由公路主管機關予
    以處罰，因此警察機關舉發車輛所有人或車輛駕駛人違反處
    罰條例之行為，即非處處罰之行為，而僅屬向主管機關告發
    之行為。又因處罰條例就舉發機關之舉發，定有如於舉發通
    知單上所載應到案期日內得以逕行繳納較低額罰鍰，及其它
    答辯之權利，因此警察機關之舉發亦屬就車輛所有人或駕駛
    人違反處罰條例之公法上具體事件所為之決定或其他公權力
    措施，而對該車輛所有人或駕駛人直接發生法律效果單方之
    行政行為即屬行政處分。
  (4)如上所述，原處分機關即主管機關之裁決與警察機關之舉發
    均屬於行政處分，而對於違反處罰條例之行為人有權之處罰
    機關僅為原處分機關，而非警察機關，因此受舉發人依上揭
    處罰條例第9條第1項前段之規定「繳款結案」，亦僅係針對
    舉發機關舉發之行政處分予以終結而言。為處罰條例上所定
    之便宜措施，其立法目的係為藉以減輕原處分機關之工作負
    荷，並非因此即指原處分機關對於上揭違反處罰條例之行為
    因此即失其處罰之權。此可由受舉發人於舉發通知單上所載
    之應到案期日內逕行「繳款結案」後，仍允許受舉發人聲明
    異議之道理相同。
  (5)復查違法之行政處分，係得經行政機關予以撤銷而者，且負
    擔之行政處分既對人民不利，其撤銷通常不發生既得權或信
    賴保護問題。故行政機關對違法之負擔處分，得不問其是否
    已屬確定，得隨時加以撤銷，俾恢復合乎法律之狀態，此觀
    之行政程序法第110條第3項、第117條之規定甚明。今異議
    人受舉發機關以「車輛故障停於路肩槽劃線上，後方未擺放
    故障標誌」為由，予以舉發，而舉發通知單上誤引處罰條例
    第33條第3項之規定，而使異議人得以繳交較低額之罰鍰。
    而交通違規之舉發本為負擔之行政處分，依照上揭條文之規
    定，原處分機關本就隨時得加以撤銷，且異議人亦不發生既
    得權或信賴保護問題。依此亦足認原處分機關之裁處，並無
    任何不法或不當。
  (四)綜上所述，原處分既無違法情形，原處分機關依處罰條例第
    59條及第25條第1項第3款之規定，裁處異議人罰鍰2300 元
    ，即與法無違，異議人之異議為無理由，本件原處分應予維
    持。
五、據上論斷，應依道路交通案件處理辦法第19條，裁定如主文
    。
中    華    民    國    97    年    1     月    21    日
                        交通法庭法  官  蔡直青
以上正本證明與原本無異。
如不服本裁定，應於收受送達後5日內向本院提出抗告狀。（應
附繕本）
                                書記官  劉鴻瑛
中    華    民    國    97    年    1     月    23    日


司法院資訊處製作；財團法人民間司法改革基金會備份。
